臺灣高等法院刑事判決　　　　　　　 100年度上易字第1926號
上　訴　人
即　被　告　吳建興
上列上訴人因妨害自由案件，不服臺灣宜蘭地方法院100年度易
字第116號，中華民國100年7月8日第一審判決（聲請簡易判決處
刑案號：臺灣宜蘭地方法院檢察署99年度偵字第1158號），提起
上訴，本院判決如下：
    主  文
上訴駁回。
吳建興緩刑貳年。
    事  實
一、緣吳建興因李贊祥積欠其約新臺幣（下同）1萬元，又因介
    紹他人為李贊祥工作，李贊祥積欠他人報酬達20餘萬元須吳
    建興代為處理，即於民國98年6月2日下午4時許，與李贊祥
    在宜蘭縣頭城鎮○○路○段113號商討上開債務事宜，惟李贊
    祥無法提出令吳建興滿意之還款方案，吳建興竟基於強制之
    犯意，口出：「李贊祥需以其所受僱駕駛之車號JM-877號曳
    引車及所附掛之車號AP-25號平板拖車（所有權人為豪瀚通
    運有限公司，代表人朱承健）質押，俟還款後始可索回，若
    不同意交付，則要找人至該處看管李贊祥，不讓李贊祥離開
    。」等語，李贊祥遭此脅迫，其意思決定自由受壓制，無奈
    同意吳建興載同李贊祥至宜蘭縣壯濱路62號修車廠，由李贊
    祥將其所停放該處之上開曳引車及所附掛平板拖車開往吳建
    興經營之宜蘭縣頭城鎮○○路○段113號停車場內停放，質押
    予吳建興，妨害上開曳引車及所附掛之平板拖車所有權人豪
    瀚通運有限公司、使用人李贊祥行使權利。嗣朱承健得知此
    事後居中協調，並同意協助代扣李贊祥薪資2萬元，吳建興
    始同意暫將上開曳引車及所附掛平板拖車交還李贊祥。
二、又吳建興見李贊祥已隔數日仍未還清所有欠款，遂於98年6
    月14日下午2時許，再度與李贊祥相約在宜蘭縣頭城鎮○○
    路○段113號商討債務時，因李贊祥表示無法依約定內容清償
    ，吳建興即另行基於強制之犯意，口出：「李贊祥將上開曳
    引車及所附掛平板拖車提供質押，否則不讓李贊祥離開。」
    等語，李贊祥受此脅迫，意思決定自由受壓制，再次由吳建
    興載同李贊祥前往上開曳引車及所附掛平板拖車所停放處所
    ，即宜蘭縣宜蘭市○○路○段78巷附近，由李贊祥將朱承健
    僱用其駕駛之上開曳引車及所附掛平板拖車，開往吳建興經
    營之宜蘭縣頭城鎮○○路○段113號停車場內停放以質押，嗣
    經朱承健發存證信函與吳建興要求還車，吳建興均不予置理
    ，妨害上開曳引車及所附掛之平板拖車所有權人豪瀚通運有
    限公司、使用人李贊祥行使權利。嗣朱承健偕同李贊祥至宜
    蘭縣政府警察局報案後，吳建興始將上開曳引車及所附掛平
    板拖車返還，而為警循線查悉上情。
三、案經宜蘭縣政府警察局報請臺灣宜蘭地方法院檢察署檢察官
    聲請簡易判決處刑，原審依通常程序審理。
    理  由
壹、程序部分
一、按刑事訴訟法第159條第1項規定：「被告以外之人於審判外
    之言詞或書面陳述，除法律有規定者外，不得作為證據。」
    ；其立法本旨係以證人於審判外之言詞或書面陳述，屬於傳
    聞證據，此項證據，當事人無從直接對於原供述者加以詰問
    ，以擔保其真實性，法院亦無從直接接觸證人而審酌其證言
    之憑信性，違背直接審理及言詞審理之原則，除具有必要性
    及信用性情況之除外者外，原則上不認其有容許性，自不具
    證據能力；至所謂具有必要性及信用性情況者，例如刑事訴
    訟法第159條之1、之2、之3、之4、之5情形，仍例外認其有
    證據能力，然此乃係指法院未於審判期日傳喚相關證人到庭
    ，案件僅能依靠該等證人於審判外之陳述以為判斷之情形，
    始需就該等審判外供述證據嚴格依照刑事訴訟法第159條之1
    至之5所定要件一一檢視各該證人之供述，作為證據之資格
    。倘法院已經依據當事人聲請傳喚證人到庭接受檢辯雙方之
    交互詰問，則法院既已透過直接、言詞審理方式檢驗過該證
    人之前之證詞，當事人之反對詰問權亦已受到保障得以完全
    行使之情況下，該等審判外證據除有其他法定事由（例如：
    非基於國家公權力正當行使所取得或私人非法取得等，而有
    害公共利益，即以一般證據排除法則為判斷），應認該審判
    外供述已得透過審判程式之詰問檢驗，而取得作為證據之資
    格，亦即其審判外供述與審判中供述相符部分，顯然已經構
    成具備可信之特別情狀，當然有證據資格（實務上之作用常
    為引用該等陳述與審判中陳述相符，強化該證人供述之可信
    度），其不符部分，作為檢視審判中所為供述可信與否之彈
    劾證據，當無不許之理，甚者，其不符部分倘係於司法警察
    或檢察事務官調查中之供述，作為認定被告犯罪與否或不構
    成犯罪與否之證據，亦僅需依照刑事訴訟法第159條之2規定
    ，斟酌其審判外供述作成外部環境、製作過程、內容、功能
    等情況認為之前供述較為可信，即可取得證據資格，而作為
    認定事實之證據資格（參照最高法院94年度臺上字第2507號
    、95年度臺上字第2515號判決意旨）。本件證人李贊祥、朱
    承健於警詢中之陳述，及證人李贊祥於偵查中在檢察事務官
    詢問時之陳述、證人朱承健於偵查經具結之證言，均屬審判
    外之陳述，被告於本院準備程序及審理時均不爭執證據能力
    ，況證人李贊祥、朱承健均於原審審理時到庭進行交互詰問
    ，揆諸上開說明，被告之反對詰問權已受到保障，且證人朱
    承健於偵查中經具結後所為之證述，並無顯有不可信之情況
    ，自均有證據能力。
二、本院認定事實所引用之下列證據資料（包含供述證據、文書
    證據等），並無證據證明係公務員違背法定程序所取得。又
    檢察官、被告於本院審判時對本院所提示之被告以外之人審
    判外之供述，包括供述證據、文書證據等證據，就證據能力
    均未表示爭執，且迄言詞辯論終結前並未聲明異議，亦無顯
    有不可信之情況與不得作為證據之情形，本院審酌上開證據
    資料製作時之情況，尚無違法不當及證明力明顯過低之瑕疵
    ，認為以之作為證據應屬適當，是依刑事訴訟法第159條至
    第159條之5規定，本院所引用供述證據及文書證據均有證據
    能力。
貳、實體部分
一、訊據被告矢口否認有強制犯行，辯稱：「李贊祥稱上開曳引
    車及所附掛平板拖車為其所有，李贊祥係積欠伊20餘萬元無
    力償還，始自行同意將上開曳引車及所附掛平板拖車均為李
    贊祥自行質押給伊，伊才載李贊祥前往上開曳引車及所附掛
    平板拖車停放處所，由李贊祥自己駕駛上開曳引車及所附掛
    平板拖車至伊經營之宜蘭縣頭城鎮○○路○段113號停放，伊
    並未對李贊祥出言脅迫，洵無強制行為。」云云。經查：
  (一)上開犯罪事實，業據被害人即證人李贊祥於偵查（見偵查卷
    第12頁至第13頁、第20頁）及原審指證明確（見原審卷第35
    頁至第45頁、第52頁、54頁），核與證人朱承健於偵查、原
    審結證情節相符（見偵查卷第6頁至第7頁、原審卷第45頁至
    第50頁），且證人朱承健確於98年6月22日寄發內容為：「
    被告於98年6月14日以他人（指證人李贊祥）債務為由扣留
    其所有之上開曳引車及所附掛平板拖車，拒絕歸還。」等語
    之存證信函予被告，為被告自承不諱，且有存證信函及郵件
    收件回執聯（見警卷第32頁至第33頁），再上開曳引車及所
    附掛平板拖車第一次遭被告質押經朱承健協調取回，第二次
    遭被告質押則因李贊祥報警後始取回等情，除據證人李贊祥
    與朱承健於偵查、原審之證述外，復有贓物認領保管單1紙
    附卷可稽。
  (二)被告雖辯稱證人李贊祥稱上開車輛為其所有云云。惟上開車
    號JM-877號曳引車及所附掛之車號AP-25號平板拖車之所有
    權人為豪瀚通運有限公司，代表人為朱承健，並非證人李贊
    祥所有，證人李贊祥係受僱於朱承健駕駛該車等情，迭據證
    人李贊祥及朱承健於偵查、原審證述明確，並有汽（機）車
    過戶申請登記書2紙（見警卷第31頁）、汽車行車執照2件（
    見警卷第30頁）、宜蘭縣宜蘭市農會匯款申請書、汽(機)車
    委賣合約書（見原審卷第55、56頁）在卷可憑。再曳引車及
    所附掛平板拖車價值甚高，證人李贊祥既對被告與他人負有
    債務，業經被告及證人向真智（見原審卷第51頁）、林宏達
    等人供述明確（見原審卷第51、86頁），可見證人李贊祥之
    財務狀況不佳，如何購置高價之上開曳引車及所附掛平板拖
    車，證人李贊祥既告知被告其並非上開曳引車及所附掛平板
    拖車之所有權人，被告亦係在宜蘭地區經營貨運業之同業，
    當可輕易問往來之同行及司機，何以不加以查證，顯與常情
    有違，被告應無誤認上開曳引車及所附掛平板拖車係證人李
    贊祥所有之可能。衡諸證人李贊祥既非上開曳引車及所附掛
    平板拖車之所有權人，自不可能無故同意質押予被告，而影
    響其雇主朱承健之權益，況證人李贊祥於98年6月2日、98年
    6月14日先後二次質押上開曳引車及所附掛平板拖車予被告
    後，證人朱承健均出面協調，顯見被告確知上開曳引車及所
    附掛平板拖車非證人李贊祥所有。故被告既知證人李贊祥所
    駕駛上開曳引車及所附掛平板拖車非證人李贊祥所有，為索
    債出口前述脅迫言詞而強令證人李贊祥質押，對證人李贊祥
    施以脅迫，顯已影響證人李贊祥意思決定之自由甚明。
  (三)被告又辯稱證人李贊祥因無力清償欠款，先後2次自行將上
    開曳引車及所附掛平板拖車駛至伊經營之宜蘭縣頭城鎮○○
    路○段113號停車場停放，伊未施強制手段云云。證人向真智
    固於原審審理時證稱：「98年6月2日下午伊在宜蘭縣頭城鎮
    ○○縣○○路62號修車廠，見李贊祥發動上開曳引車及所附
    掛平板拖車自行離去，被告並未隨之前往，仍在修理廠內與
    向真智聊天後才離開。」等語（見原審卷第50至52頁），證
    人林宏達亦於原審審理時證稱：「98年6月2日伊在修理廠內
    見被告與李贊祥講一講後，李贊祥就開車走了，被告與伊聊
    了一下才離去。」等語（見原審卷第84至87頁）。然按刑法
    第304條第1項之強制罪，不以被害人之自由完全受壓制為必
    要，苟被害人之自由完全受壓制，則屬刑法第302條第1項之
    妨害自由罪之範疇。如上(二)項所述，證人李贊祥係受被告之
    脅迫，始出於無奈，先後2次駕駛上開曳引車及所附掛平板
    拖車至被告經營之宜蘭縣頭城鎮○○路○段113號停車場停放
    ，證人李贊祥雖自行駕車至該處停放之事實，惟係處於意思
    自由遭壓制之情形下之行為，是被告未駕駛車輛尾隨被害人
    監控，不足引為對被告有利之認定。
  (四)被告既知上開曳引車及所附掛平板拖車非證人李贊祥所有，
    於98年6月14日再度脅迫證人李贊祥質押該車，又於朱承健
    前往向被告索車時亦置之不理等情，業據證人李贊祥、朱承
    健證述明確，益徵被告確妨害上開曳引車及所附掛之平板拖
    車所有權人豪瀚通運有限公司、使用人李贊祥行使權利之犯
    意。至證人游宏文雖於本院結證稱：「李贊祥前後二次打電
    話給伊，中間差10多天，說因為他欠被告錢，沒有錢不好意
    思，要把車子牽到被告公司籌錢，時間點伊不知道，伊不知
    道李贊祥駕駛的車號JM-877曳引車及車號AP-25平板拖車是
    誰的，也不知道誰出面把車子牽回來的，伊自己跑車也很忙
    。」等語（見本院100年9月22日審理筆錄第3至4頁），衡諸
    本件案發時間距今已2年餘，證人游宏文可清楚記憶其於10
    餘天內接獲證人李贊祥2通電話，證人李贊祥專程告知證人
    游宏文其積欠被告金錢，將駕駛之上開車輛質押在被告處籌
    錢，證人游宏文卻不知上開車輛是否係證人李贊祥所有，且
    嗣後證人李贊祥竟未告知證人游宏文其如何自被告處取回車
    輛，可見證人游宏文所證情節均不合常理，顯係迴護被告之
    詞，殊不足採，自不足採為被告有利之證據。
  (五)綜上所述，被告上開所辯，顯係事後卸責之詞，不足採信。
    本件事證明確，被告2次強制犯行，均堪認定。
二、核被告所為，均係犯刑法第304條第1項之強制罪。被告所犯
    2次強制罪之間，犯意各別，行為互殊，應予分論併罰。至
    於(一)起訴書所載：「被告於98年6月2日18時許，在宜蘭縣頭
    城鎮○○路○段113號對證人李贊祥稱：『若不照我意思處理
    債務就要叫兩名小弟一直跟在你身邊，直到債務清償為止。
    』之脅迫言語」乙節，惟據證人李贊祥於原審證述稱：「被
    告說：『你的車子若不牽來，我就叫細漢仔來這裡顧你」，
    意思是不讓伊走（見原審卷第41頁至42頁），被告沒有說他
    會叫小弟（見原審卷第38頁）。」等語（見原審卷第38、41
    42頁），此部分起訴事實之記載應有誤會；(二)起訴書另載：
    「被告於98年6月14日14時許，夥同2名姓名年籍不詳之男子
    ，在宜蘭縣宜蘭市○○路○段78巷附近，以要是不立即還錢
    ，就要牽車子去質押。」乙節，惟據證人李贊祥於原審結證
    稱：「當時被告是自己一人在宜蘭縣頭城鎮○○路○段113號
    ，旁邊有兩、三個人，他們沒有講什麼，是被告講的。」等
    語（見原審卷第43、45頁），是亦無證據證明被告確有夥同
    另2名姓名年籍不詳之男子共同對證人李贊祥施以脅迫，此
    部分起訴事實之記載亦有誤會；(三)再宜蘭縣宜蘭市○○路○
    段78巷附近為李贊祥停車之處所，並非李贊祥受被告脅迫、
    強制之處所，此部起訴事實之記載亦有錯誤，本院逕於本件
    事實欄第一、二項予以更正，附此敘明。
三、原審以被告犯罪事證明確，適用刑法第304條第1項、第41條
    第1項前段、第51條第5款，刑法施行法第1條之1第1項、第2
    項前段等規定，並審酌被告因索討債務出此下策，其行為之
    手段尚非嚴重，且證人李贊祥積欠被告債務迄未清償等情節
    ，亦非全無可歸責，然此犯行對證人朱承健、李贊祥所生之
    損害非輕、並其生活狀況、智識程度及犯罪後態度等一切情
    狀，各量處有期徒刑2月，如易科罰金，以新台幣1千元折算
    1日，並定應執行有期徒刑3月，如易科罰金，以新台幣1千
    元折算1日。經核其認事用法並無違誤，量刑亦屬妥適。被
    告上訴仍執陳詞否認犯行，指摘原判決不當，然本件被告確
    先後為2次強制犯行，業經本院詳如前述，原審審酌前情而
    適用法律並妥適量刑，應予維持，是被告之上訴，核無理由
    ，應予駁回。
四、末查：被告前於82年間因違反槍砲彈藥刀械管制條例案件，
    經臺灣宜蘭地方法院以82年易字第221號判處有期徒刑2月，
    如易科罰金，以銀元300元折算1日，緩刑2年，嗣緩刑期滿
    ，未撤銷緩刑宣告，其宣告失其效力，再無其他犯罪紀錄，
    有本院被告前案紀錄表附卷可稽，本院衡量本件係因被告與
    證人李贊祥之金錢上糾紛，被告卻以不法方法追索債務而起
    ，被告於本院審理時供陳告訴人李贊祥迄今仍未解決其等間
    之債務，被告所犯惡性並非重大，認被告經此次偵、審暨科
    刑教訓後，當知所警惕，信無再犯之虞，本院因認對其宣告
    之刑以暫不執行為適當，爰併予諭知緩刑2年，用啟自新。
據上論斷，應依刑事訴訟法第368條，刑法第74條第1項第1款，
判決如主文。
本案經檢察官彭南雄到庭執行職務。
中    華    民    國   100    年    10    月    6     日
                  刑事第十七庭  審判長法  官  王炳梁
                                      法  官  周明鴻
                                      法  官  黃雅芬
以上正本證明與原本無異。
不得上訴。
                                      書記官  鄭雅云
中    華    民    國   100    年    10    月    6     日
附錄：本案論罪科刑法條全文
中華民國刑法第304條第1項
以強暴、脅迫使人行無義務之事或妨害人行使權利者，處3年以
下有期徒刑、拘役或3百元以下罰金。